臺灣高等法院民事判決　　　　　　　　　 93年度上字第787號
上　訴　人　戊○○
　　　　　　丁○○
共　　　同
訴訟代理人　余鑑昌律師
被　上訴人　丙○○
　　　　　　乙○○
　　　　　　甲○○
共　　　同
訴訟代理人　陳倉富律師
複　代理人　郭士功律師
上列當事人間給付退股金事件，上訴人對於中華民國93年7月23
日臺灣宜蘭地方法院92年度訴字第362號第一審判決提起上訴，
本院已於94年5月31日言詞辯論終結，判決如下：
    主  文
原判決廢棄。
被上訴人丙○○、乙○○、甲○○，應各給付上訴人戊○○新台
幣拾柒萬壹仟玖佰貳拾元；給付上訴人丁○○新台幣壹拾捌
萬伍仟玖佰陸拾貳元及分別自92年12月19日（被上訴人丙○○、
乙○○）、92年12月23日（被上訴人甲○○）起均至清償日止，
均按年息5%計算之利息。
第一、二審訴訟費用由被上訴人負擔。
本判決所命給付於上訴人戊○○各以新台幣壹拾貳萬肆仟元分別
為被上訴人丙○○、乙○○、甲○○供擔保後，得假執行，但被
上訴人丙○○、乙○○、甲○○各以新台幣拾柒萬壹仟玖佰貳
拾元為上訴人戊○○預供擔保，得免假執行；又於上訴人丁○
○各以新台幣陸萬貳仟元分別為被上訴人丙○○、乙○○、甲○
○供擔保後，得假執行，但被上訴人丙○○、乙○○、甲○○各
以新台幣壹拾捌萬伍仟玖佰陸拾貳元供擔保，得免假執行。
    事實及理由
一、上訴人戊○○、丁○○起訴主張：伊等於民國（下同）92年
    6、7月間經被上訴人丙○○遊說投資基隆市○○○○○街住
    宅區集合市場開發案，以獲得高利潤，乃於同年8月間分別
    出資新臺幣（下同）1,200,000元、600,000元，參與投資。
    伊等投資後，發現該開發案與被上訴人丙○○所述相去甚遠
    ，乃決定退出該開發案之投資，並於92年10月13日與被上訴
    人丙○○、乙○○、甲○○（下稱丙○○等3人）簽訂「億
    豐開發企業有限公司股東協議書」（下稱系爭協議書），約
    定伊等股權讓與丙○○等3人，丙○○等3人則應分別退還1,
    115,774元、557,887元之股金予戊○○、丁○○。詎伊等向
    丙○○等3人請求時，丙○○等3人均置之不理等情，爰依系
    爭協議書，求為命丙○○等3人各應給付戊○○371,923 元
    、丁○○185,962元，及均自起訴狀繕本送達翌日起至清償
    日止，按年息5%計算之利息之判決。原審為上訴人全部敗訴
    之判決，上訴人不服提起上訴，並於本院聲明：(一)原判決廢
    棄。(二)丙○○等3人各應給付戊○○371,923元、丁○○185
    ,962 元，及均自起訴狀繕本送達翌日起至清償日止，按年
    息5%計算之利息。(三)願供擔保請准宣告假執行。
二、被上訴人丙○○等3人則以 ：系爭協議書上所示「退夥」、
    「退夥應退之股金」之內容，僅能認定該文書為億豐開發企
    業有限公司（下稱億豐公司）之全體股東依公司法第111第1
    項規定，同意股東得以其出資之全部或一部，轉讓於他人而
    已，並無由伊等受讓上訴人股權之意思表示合致等語，資為
    抗辯，並於本院為上訴駁回，及如受不利之判決，願供擔保
    請准宣告免為假執行之聲明。
三、查兩造為億豐公司之股東，於92年10月13日簽訂系爭協議書
    ，有系爭協議書、公司變更登記表等件附卷可稽（見原審卷
    第8頁、第48至50頁），且為兩造所不爭執，自堪信為真實
    。
四、上訴人主張兩造於92年10月13日所簽訂之億豐公司股東協議
    書，因兩造互為約定股權轉讓之意思表示合致，其性質即為
    股權轉讓協議書，丙○○等3人自應依該協議書支付其等讓
    售股權之價金等情，丙○○等3人則以前揭情詞置辯。經查
    ：
  (一)按「當事人主張有利於己之事實者，就其事實有舉證之責任
    。」，又按「解釋意思表示應探求當事人之真意，不得拘泥
    於所用之辭句。」、「解釋當事人之契約，應以當事人立約
    當時之真意為準，而真意何在，又應以過去事實及其他一切
    證據資料為斷定之標準，不能拘泥文字致失真意。」，末按
    「當事人互相表示意思一致者，無論其為明示或默示，契約
    即為成立。當事人對於必要之點，意思一致，而對於非必要
    之點，未經表示意思者，推定其契約為成立，關於該非必要
    之點，當事人意思不一致時，法院應依其事件之性質定之。
    」、「當事人締結不動產買賣之債權契約，固非要式行為，
    惟對於契約必要之點意思必須一致，買賣契約以價金及標的
    物為其要素，價金及標的物，自屬買賣契約必要之點，茍當
    事人對此兩者意思未能一致，其契約即難謂已成立」，分別
    為民事訴訟法第277條前段、民法第98條、第153條定有明文
    ，及最高法院39年台上字第1053號、40年台上字第1482號判
    例亦著有判例。查系爭協議書內容為：「本公司股東戊○○
    、丁○○（代理人戴吳賜）先生該2人因私人問題無法繼續
    參予本公司，今協議同意該2人退夥，並自92年10月5日生效
    ，依規定解除該2人股東權利與義務之責任，避免口說無憑
    特立此書，以茲慎重，其有關2人退夥應退之股金計戊○○
    先生為1,115,774元，丁○○先生為557,887元」。證人戴吳
    賜證稱：「．．．當初因為（億豐公司）股東對於資金及帳
    目之管理及經營方針發生爭執，而且我發現，他們之前所支
    出之資金並沒有單據資料留存，因此雙方時有爭吵，後來雙
    方達成協議將資金匯入另1個帳戶，結果僅剩兩百多萬元，
    就對資金之運用產生質疑，當初我有問丙○○，丙○○說他
    們3人投資的股金已經投入開發案中，這時我才了解，本件
    開發案並非新成立的，而是本來就已存在，原告（即上訴人
    ）2人是事後加入的，我們也不瞭解之前營運狀況如何，另
    外股東經常爭吵，所以就有退股打算．．．雙方約定在（92
    年）10月13日在會計師事務所簽訂協議書，並一起清算公司
    財產，當天我有在場（代理丁○○）．．．後來協議退股之
    後，發覺丙○○不退還股金，所以請律師發函，通知地主解
    除簡（佛養）、戴（吳賜）之連帶保證人責任．．．」（原
    審卷第76、77頁）；另一證人即稅務代理人林陳麗敏證以：
    「．．．協議書是雙方擬稿的，．．．戴（吳賜）、陳（長
    源）各打1通電話給我，只要辦雙方退股事情及釐清營運狀
    況，簽署後，我曾說如股金返還困難，是否考慮分期方式，
    但未被採納．．．」（原審卷第79頁），就上開證人證言參
    照以觀，上訴人等請求億豐公司其他股東即丙○○等3人同
    意其等自億豐公司退股，兩造簽訂協議書時，億豐公司尚有
    資產，惟已有支出部分營運資金，上訴人退股時自無法依金
    額計算其股權價值，經估算後，上訴人戊○○股值為1,115,
    774元、上訴人丁○○股值為557,887元，協議書簽訂後，在
    場之稅務代理人即證人林陳麗敏建議由丙○○等3人分期給
    付股金，惟為兩造所不同意，嗣丙○○等3人不返還上開股
    金予上訴人，證人戴吳賜及上訴人戊○○乃通知地主免除其
    連帶保證責任，由此可見兩造在簽訂上開協議書時，即已估
    算上訴人2人分別股值若干，並論及如何返還股金，則該協
    議書中雖未明載上訴人2人之股權由丙○○等人承受，惟依
    上開證據及證言足證上開協議書確具有股權讓與之性質，並
    無疑義。
  (二)億豐公司股東為兩造共5人，此有億豐公司變更登記表在卷
    （原審卷第48頁至第50頁）可考，而該協議書內容雖未記載
    雙方如何移轉股權、及受讓股權之股東受讓股數、價金若干
    ？惟上訴人2人之股值業經估算明確，分別為1,115,774元、
    557,887元，且億豐公司股東除上訴人2人外，其他股東即為
    丙○○等3人，並無他人，倘該協議僅係兩造協議由丙○○3
    人同意上訴人2人轉讓股權予丙○○3人以外之第三人，則上
    訴人2人各自股值若干及何時轉讓予他人，即與丙○○等3人
    無關，該協議書殊無記載上訴人2人股值，並自92年10月5日
    生效之必要。又上訴人戊○○於92年10月7日以頭城頂埔郵
    局第106號存證信函通知億豐公司及被上訴人乙○○：「．
    ．．為確保少數股東戊○○、丁○○之權利，於92年10月4
    日下午4時，依公司法第173條規定召開臨時股東會，商討依
    公司法第186條規定，收買少數股東股權，結果協商不成．
    ．．為避免日後衍生權利與義務之困擾，請於10月13日下午
    1點在羅東鎮中正堂集合，並一同去公正之會計師協議辦理
    清算手續．．．」，此有該存證信函（原審卷第51、52頁）
    在卷足稽，可見，兩造於簽訂協議書前，已就丙○○等3人
    買受上訴人2人股權事宜為協商不成，上訴人戊○○即以上
    開存證信函通知億豐公司及上訴人乙○○將於92年10月13日
    在會計師事務所訂立系爭協議，則兩造在訂立該協議過程中
    必商討由丙○○3人受讓上訴人2人股權事宜，並經兩造同意
    而為上開協議，兩造已就轉讓股權契約必要之點意思表示合
    致，至於應如何移轉股權、受讓股權之股東受讓之股數及價
    金若干等非必要之點，雖未經表示，依首揭說明，該股權讓
    與契約亦推定其成立，關於非必要之點兩造意思不一致，則
    可依其事件之性質定之。
  (三)公司法第3章有限公司雖無股東退股或少數股東請求公司收
    買股份之適用，上訴人戊○○於上開存證信函之通知內容及
    該協議書之記載縱有少數股東收買股份、退股等文字，惟兩
    造簽訂協議書之本意既在成立股權轉讓契約且意思表示合致
    ，契約即已成立，上述記載尚無礙於兩造間股權轉讓契約之
    成立。
  (四)次按數人負同一債務或有同一債權，而其給付可分者，除法
    律另有規定或契約另有訂定外，應平均分擔或分受之，民法
    第271條前段定有明文。查兩造就上訴人2人股權分別為1,11
    5,774元、557,887元讓售予丙○○等3人之股權轉讓契約必
    要之點，意思表示一致，惟丙○○等3人如何買受上述股權
    等非必要之點，兩造意思未能一致，依上開規定，本件股權
    轉讓契約其價金之給付，並非不可分，且依該協議書所載，
    自應由丙○○等3人平均分擔。
五、綜上所述，上訴人2人本於系爭協議書請求被上訴人丙○○
    等3人各應給付上訴人戊○○371,923元；各應給付上訴人丁
    ○○185,962元及均自起訴狀繕本送達之翌日（丙○○、乙
    ○○皆為92年12月19日、甲○○為92年12月23日）起至清償
    日止按年息5%計算之利息，為有理由，自應准許。原審為上
    訴人2人敗訴之判決，並駁回其等假執行之聲請，即有未洽
    ，上訴意旨指摘原判決不當，求予廢棄改判，為有理由，爰
    由本院予以廢棄改判如主文第2項所示，並依兩造聲請命供
    擔保為准免假執行之宣告。
六、兩造其餘攻擊防禦方法及其他未經援用之證據，經斟酌尚無
    礙於本院前述之認定，無一一論究之必要。
七、綜上所述，本件上訴為有理由，判決如主文。
中　　華　　民　　國　　94　　年　　6 　　月　　14　　日
                  民事第16庭審判長法　官  黃騰耀
　　　　　　　　　　　      　　　法　官  黃莉雲
　　　　　　　　　　　      　　　法　官  許文章
正本係照原本作成。
如不服本判決，應於收受送達後20日內向本院提出上訴書狀，其
未表明上訴理由者，應於提出上訴後20日內向本院補提理由書狀
（均須按他造當事人之人數附繕本）上訴時應提出委任律師或具
有律師資格之人之委任狀；委任有律師資格者，另應附具律師資
格證書及釋明委任人與受任人有民事訴訟法第466條之1第1 項但
書或第2項（詳附註）所定關係之釋明文書影本。
中　　華　　民　　國　　94　　年　　6 　　月　　21　　日
　　　　　　　　　　　　　　　　　書記官  陳明俐
附註：
民事訴訟法第466條之1（第1項、第2項）：
對於第二審判決上訴，上訴人應委任律師為訴訟代理人。但上訴
人或其他法定代理人具有律師資格者，不在此限。
上訴人之配偶、三親等內之血親、二親等內之姻親，或上訴人為
法人、中央或地方機關時，其所屬專任人員具有律師資格並經法
院認為適當者，亦得為第三審訴訟代理人。
